臺灣高等法院臺中分院刑事判決
110年度上訴字第1961號
上  訴  人  臺灣臺中地方檢察署檢察官
被      告  李金蓮


指定辯護人  邱皇錡  律師
被  告  之
指定輔佐人  李鐵國
上列上訴人因被告搶奪案件，不服臺灣臺中地方法院109年度訴
字第2676號中華民國110年8月31日第一審判決（聲請簡易判決處
刑案號：臺灣臺中地方檢察署109年度偵字第1144號），提起上
訴，本院判決如下：
    主  文
原判決關於無罪部分，撤銷。
前開第一項撤銷部分，甲○○免訴。
    理  由
一、本件檢察官聲請簡易判決處刑意旨略以：被告甲○○（下稱被
    告）、告訴人丁○○之住處分別位在臺中市○區○○路000巷0號
    、同巷2號，2人為鄰居關係，惟平日相處不睦，被告竟基於
    搶奪之為自己不法所有意圖之犯意，於民國108年9月11日20
    時37分許，在臺中市○區○○路000巷0號後門處，搶走告訴人
    丁○○手持之鐵條1支，再以該鐵條敲擊告訴人丁○○住處大門
    中間部位，致大門中間空心管右邊第4根及左邊第1根凹陷，
    致令毀損不堪使用（被告所為毀損他人物品犯行，已由原審
    判處罪刑確定），因認被告涉有刑法第325條第1項之搶奪罪
    嫌；檢察官上訴意旨則認被告就同一事實另涉有同法第304
    條第1項（檢察官上訴書漏載「第1項」）之強制罪嫌等語。
二、按案件曾經判決確定者，應諭知免訴之判決，刑事訴訟法第
    302條第1款定有明文。次按刑事訴訟法第302條第1款規定，
    案件曾經判決確定者，應為免訴之判決，係以同一案件，已
    經法院為實體上之確定判決，該被告應否受刑事制裁，既因
    前次判決而確定，不能更為其他有罪或無罪之實體上裁判，
    此項原則，關於實質上一罪或裁判上一罪（如連續犯、牽連
    犯、想像競合犯），其一部事實已經判決確定者，對於構成
    一罪之其他部分，亦均應適用（最高法院32年上字第2578號
    、49年台非字第20號、60年台非字第77號刑事判決意旨參照
    ）。
三、本院查：
(一)本案被告之指定輔佐人乙○○（為被告之兄），於本院審理時
    經合法傳喚無正當理由未到場，爰依刑事訴訟法第35條第3
    項但書之規定，仍進行審理之程序，先予敘明。
(二)檢察官聲請簡易判決處刑意旨認被告涉有上開搶奪罪嫌，無
    非係以告訴人丁○○於警詢、偵訊時之指訴、108年9月11日監
    視器錄影翻拍照片及現場照片在卷為其論據。惟訊據被告堅
    決否認有何搶奪犯行，堅稱：我拿鐵條敲丁○○住處的門後，
    有把鐵條放回去，沒有搶奪的犯行等語。經查：被告有於上
    揭案發時、地，強行取走告訴人丁○○手持之鐵條後，持該鐵
    條敲擊告訴人丁○○住家後門等情，此據被告於偵訊時供承在
    卷（見偵卷第56頁），並有證人即告訴人丁○○於警詢、偵訊
    時之指訴（見警卷第15〈指警卷打印之編頁，下同〉、19至23
    頁、偵卷第56至57頁）及監視器錄影翻拍及現場照片（見警
    卷第59至73頁）在卷可憑，足可採信；被告於本院審理時改
    稱：伊係自丁○○住處門邊牆角取得前開鐵條云云（見本院卷
    第119頁），尚無可採。雖告訴人丁○○向本院提出被告於案
    發後約12分鐘，仍持上開鐵條返回現場敲打鄰居鐵皮圍牆之
    監視器翻拍照片（見本院卷第95頁上方照片），據以主張被
    告有將條鐵據為己有之不法所有意圖等語。惟參以證人即告
    訴人丁○○於警詢及偵訊時陳稱：伊於108年8月開始遭鄰居即
    甲○○持續騷擾，且騷擾行為愈來愈嚴重；其於108年9月11日
    20時30分許，趕著出門拿鐵條給朋友並遇到甲○○，其向甲○○
    表示「我趕著出門，請你讓路」，甲○○回以「你說那個什麼
    話，你是鍍金的嗎？」，甲○○語畢便出手取走其手上之鐵條
    ，其見狀趕緊返家，甲○○遂舉起鐵條敲打其住宅鐵門2次後
    即離去等語（見警卷第15、19至23、32至37頁），及被告於
    偵訊及原審審理時曾稱：其取走上開鐵條係為了敲丁○○住家
    後門，因為丁○○自住家內對其潑水等語（見偵卷第56、57頁
    、原審卷二第38頁），並酌以被告經原審安排由衛生福利部
    草屯療養院進行精神鑑定後，據上揭刑事鑑定報告書載稱：
    「開始談論案件後，李女情緒轉為憤怒，滔滔不絕抱怨對方
    不是，難以打斷，言談中參雜被害與被監視意念，認為對方
    『要把我害死、叫男朋友打我、用四支錄影機對著我』，也對
    對方有諸多抱怨如『狗太吵、出入聲很大』等等，…言談間氣
    憤難平」等語，有前揭衛生福利部草屯療養院刑事鑑定報告
    1份（見原審卷一第197至199頁）在卷可稽，堪認被告對於
    告訴人丁○○平日即有諸多不滿之情緒，於案發時復因主觀上
    自認告訴人丁○○對其態度不友善，一時情緒激動難平，為圖
    宣洩，始出手取走告訴人丁○○手中鐵條，並持該鐵條敲擊告
    訴人丁○○住家後門，依被告前開行為之表徵過程，實與一般
    搶奪犯於強行取得財物後即行逃離現場以防護贓物之反應有
    別，足認被告主觀上強行自告訴人丁○○手中取走鐵條之目的
    ，係為達於敲損告訴人丁○○住處鐵門以洩憤，尚難遽認被告
    於行為時具有搶奪之為自己不法所有意圖，亦尚難以告訴人
    丁○○向本院所提出之被告於緊接於案發後約12分鐘之時間，
    曾持前開鐵條返回現場敲打鄰居之鐵皮圍牆之監視器畫面翻
    拍照片，即遽然反推被告於行為時具有搶奪之意圖及犯意。
    至被告對於前開鐵條之最終下落，固曾於偵查中一度稱已遭
    其丟掉了（見偵卷第57頁），然於原審及本院則均堅稱其事
    後已將鐵條放回去等語（見原審卷二第38頁、本院卷第61頁
    ），尚難以被告此部分前後未一之供述，逕為被告不利之認
    定。檢察官聲請簡易判決處刑意旨徒以被告有取走告訴人丁
    ○○手中鐵條之客觀行為，即推認被告主觀上具有搶奪之不法
    所有意圖之犯意，尚難憑採。
(三)又被告上開自告訴人丁○○手中強行取走鐵條之行為，依前開
    說明，雖其主觀上因尚乏為自己不法所有意圖而難以成立刑
    法第325條第1項之搶奪罪。然被告既係以強取之強暴方式，
    強行取走告訴人丁○○有權持用之鐵條1支，被告上揭所為，
    已然妨害告訴人丁○○行使持用前開鐵條之權利，而應構成與
    檢察官聲請簡易判決處刑書所載具基本社會事實同一性之刑
    法第304條第1項之強制罪（指於108年12月25日修正公布、
    自同年月27日起生效施行之現行刑法第304條第1項規定。蓋
    被告行為後，刑法第304條第1項之前開修正，僅係將刑法施
    行法第1條之1第2項前段之法定罰金刑數額提高為30倍之部
    分，經調整換算後予以明定，實質上並未有所不同，而應依
    一般法律適用原則，逕依修正後即現行刑法第304條第1項之
    規定）。而依卷附現場監視器錄影翻拍照片所示（見警卷第
    61頁下方照片、第62頁上方照片），告訴人丁○○於被告出手
    強取其手持鐵條之前，並未有何對被告積極施以攻擊之行為
    ，被告之辯護人於本院審理時為被告辯護而稱：甲○○強取丁
    ○○之鐵條係屬正當防衛等語，尚非可採。
(四)再被告犯強制罪之目的係為用以敲損告訴人丁○○之鐵門，已
    如前述。被告於行為時係同時基於強制及損壞他人物品之犯
    意，而著手施強暴而強取告訴人丁○○手持之鐵條，以妨害告
    訴人丁○○行使持用鐵條之權利，並於取得鐵條後旋即持以敲
    擊告訴人丁○○之住處鐵門，被告所為強制及毀損他人物品之
    2罪，乃係本於同一犯罪目的，二者具有部分重疊關係，為
    免過度評價，自應認屬一行為觸犯數罪名之想像競合犯而從
    一重處斷。又被告前揭所為毀損他人之物罪，業由原審判處
    拘役20日（得易科罰金），並應於刑之執行完畢或赦免後，
    令入相當處所施以監護1年（參見原判決附表編號1所示），
    且未據檢察官及被告提起上訴而已於110年10月7日確定，有
    被告之臺灣高等法院被告前案紀錄表1份（見本院卷第33頁
    ）在卷可明。而被告經本院審理後，認應就檢察官聲請簡易
    判決處刑之搶奪罪，就同一基本事實變更法條論以強制罪之
    部分，既與上揭業經原審判決確定之毀損他人物品罪間，具
    有想像競合犯之裁判上一罪關係，則上開原判決對被告所為
    毀損他人物品罪之確定判決既判力，依法應及於被告前開強
    制之罪嫌，自不能更為實體上之有罪判決，而應為免訴之諭
    知。檢察官上訴意旨執詞主張被告所為應成立搶奪罪，及縱
    不構成搶奪罪，亦應論以強制罪而為實體之有罪判決，依上
    說明，均為無理由；惟原審未詳細審酌上情，致遽予對被告
    此部分為無罪之諭知，有所未合，且被告此部分強制罪嫌，
    因已為確定之原判決附表編號1所示毀壞他人物品罪之既判
    力效力所及，自應由本院將原判決關於被告無罪部分予以撤
    銷，改為諭知被告此部分免訴之判決。
據上論斷，應依刑事訴訟法第369條第1項、第364條、第302條第
1款，判決如主文。
本案經檢察官廖聖民聲請簡易判決處刑，檢察官陳君瑜提起上訴
，檢察官丙○○到庭執行職務。
中　　華　　民　　國　　111 　年　　2 　　月　　10　　日
                  刑事第十二庭  審判長法　官  張國忠
                                      法　官  高文崇
                                      法　官  李雅俐
以上正本證明與原本無異。
如不服本判決應於收受送達後二十日內向本院提出上訴書狀，其
未敘述上訴之理由者，並得於提起上訴後二十日內向本院補提理
由書（均須按他造當事人之人數附繕本）「切勿逕送上級法院」
。因疫情而遲誤不變期間，得向法院聲請回復原狀。
                                      書記官  詹于君    

中　　華　　民　　國　　111 　年　　2 　　月　　10　　日